【裁判字號】    89,上訴,2372
【裁判日期】    900529
【裁判案由】    偽造有價證券
【裁判全文】
臺灣高等法院臺中分院刑事判決                  八十九年度上訴字第二三七二號
    上  訴  人
    即  被  告  丙○○
    選任辯護人  林開福
右上訴人，因被告偽造有價證券案件，不服臺灣臺中地方法院八十九年度訴字第一七
六二號，中華民國八十九年十一月三日第一審判決（起訴案號：臺灣臺中地方法院檢
察署八十九年度偵字第七六五二號），提起上訴，本院判決如左：
    主  文
原判決撤銷。
丙○○意圖供行使之用，而偽造有價證券，累犯，處有期徒刑貳年。
偽造如附表編號一所示之支票壹張沒收。
    事  實
一、丙○○曾於民國（下同）八十六年間因賭博案件，經臺灣臺中地方法院判處有期
    徒刑二月，上訴後經本院判決上訴駁回而確定，於八十七年四月十六日易科罰金
    執行完畢，猶不知悔改。丙○○與丁○○係朋友，於八十八年四月初，丙○○、
    丁○○、王進德及不詳姓名朋友二人等五人，一同前往台中市市○○○路六十六
    號「松竹皇宮」酒店消費，飲酒完畢後，丙○○為清償其與丁○○等人之前在該
    酒店消費所積欠之債務四萬元，竟意圖供行使之用，取出於不詳時間由不詳處所
    取得，如附表編號一所示其上已蓋有發票人嚴玉琴印文之空白支票（該支票帳號
    係不詳人士，以嚴玉琴名義變造身分證所虛設）一張，即在金額欄及發票日期欄
    ，填載偽造八十八年四月三十日為發票日，面額為新台幣（下同）四萬元之支票
    一紙，偽造完成後並當場行使交付該酒店經理乙○○收執，以清償其等積欠酒店
    之債務。而丙○○、丁○○、王進德及不詳姓名朋友二人等五人，當日在酒店內
    之消費共計三萬元，亦未給付，由丁○○簽發該店簽帳用之本票暫欠。嗣附表所
    示兩張支票經依期提示後相繼退票，始由乙○○於八十八年六月間對丁○○提出
    詐欺告訴，經臺灣臺中地方法院檢察署檢察官偵查後，對丁○○為不起訴處分查
    悉上情，由該署檢察官自動檢舉偵辦。
二、案經臺灣臺中地方法院檢察署檢察官偵查起訴。
    理  由
一、訊據上訴人即被告（下稱被告）丙○○，固坦承在附表編號一所示之上開四萬元
    支票上簽發金額及發票日之情事，惟矢口否認有上開偽造有價證券並行使之犯行
，並於偵查中先辯稱：伊等去酒店消費是丁○○請客，票是他拿出來的，他要伊
    填寫金額，伊填寫四萬元，交給丁○○去結帳云云。又於原審審理中，先則辯稱
    ：附表所示兩紙支票都是丁○○拿給伊，其中一張四萬元支票，是由伊填寫金額
    ，另三萬元支票是丁○○寫的，不知道丁○○如何取得支票云云（參見原審卷八
    十九年八月三十一日筆錄）。嗣又改稱：附表一所示四萬元之支票是丁○○拿出
    來的，由伊填寫發票日及金額，支票上之印章是丁○○拿出時就蓋好了，附表二
    之三萬元支票，伊就不知道如何而來云云（參見原審卷八十九年九月二十五日筆
    錄）。四萬元支票是伊簽寫後叫丁○○拿給乙○○云云，而三萬元之支票是丁○○在松竹皇宮簽發後交給「薇薇」付酒帳的云云（參見原審卷四九、六八頁），
    再於本院審理時辯稱該四萬元支票之印文，伊事先並未蓋用，伊寫完發票日及金
    額後交由丁○○，其他事情已事隔甚久，伊記不得云云。惟查：
(一)同一張四萬元之票據如何簽發並交付之事實，被告前後之供述，反覆不一，是伊
    所辯，該四萬元支票係證人丁○○拿出來，要伊簽發以清償酒帳云云，自有可疑
    。又證人乙○○、丁○○於原審中，先後就該四萬元支票如何簽發並交付情節證
    述在卷，依證人乙○○結稱：八十八年四月間某日，丙○○至酒店消費三萬元之
    帳款，當日，丙○○當場簽發並交付附表編號一之四萬元支票給伊，表明是要清
    償之前所積欠之債務，而其等當日所消費三萬元之債務，係事後丙○○交給酒店
    員工「薇薇」附表二之三萬元之支票，再由「薇薇」轉交給伊的，事後三萬元之
    支票跳票，「薇薇」乃自己拿三萬元來酒店清償。當日伊本來不賣他們（指丙○○）酒的，但「薇薇」說渠要負責，事後伊找「薇薇」拿三萬元，「薇薇」始向
    丙○○拿附表二之三萬支票給酒店；附表編號一之四萬元支票，並不是丁○○交
    給伊的，確是丙○○當場交給伊的，伊以前之所以會對丁○○提出告訴，是因認
    識丁○○，故先對丁○○提出詐欺告訴等語（參見原審卷三一、四八頁）。而證
    人丁○○亦於另次庭訊證稱：附表編號一之四萬元支票是八十八年四月間，伊等
    至酒店消費，因先前積欠酒店債務，乃先由丙○○拿支票出來簽發四萬元交付乙○○，嚴玉琴印章亦是丙○○當場拿出來蓋的。當日至酒店消費之酒錢三萬元，
    當場並未清償，係事後在台中市○○路後車站之路邊攤，丙○○叫伊叫酒店小姐
    「薇薇」來收，丙○○就拿上述三萬元支票予「薇薇」，伊因本件詐欺在看守所
    羈押時，曾問丙○○附表之支票如何來，丙○○並說支票是買的等語（參見原審
    卷六五頁）。其二人所供情節，核與證人王進德於原審中證稱：當天飲酒付款時
    ，確看到丙○○拿一張票給酒店等情相符合（參見原審卷二三頁背面）。由上開
    證言參互以觀，對照被告於偵審中所供，參以證人乙○○、丁○○、王進德三人
    ，於偵查中就該四萬元支票之供詞均始終同一，堪認附表編號一所示之四萬元支
    票，確係由被告所提供，並在松竹皇宮當場簽發完成後，交付乙○○以結帳，要
    堪認定，被告選任辯護人以乙○○等人於和解前後之供詞不一，辯稱該四萬元支
    票並非被告所拿出來而簽發云云，礙難採信。
(二)證人即乙○○於本院九十年一月十五日調查時，就被告與丁○○前往該酒店消費
    後，先簽本票交該店收執，再另行簽發支票清償，該本票於取得支票時已交還之
    事實，陳稱甚詳在卷，同日，被告亦供稱「有去過酒店二次」、「我只有寫金額
    、日期，當時沒有注意是否有印文」等語，亦與被告先前在原審所供未合。又證
    人丁○○於本院九十年五月二十二日審理時，到庭證稱八十八年四月初以前與被
告前去該酒店消費二、三次，該四萬元支票確係被告簽發而交付該酒店，與其無
    涉等語在卷，被告當庭且陳稱伊簽發支票確係為付帳云云，其選任辯護人，亦無
    其他事項欲訊問該證人，是該支票確係為清償之前欠帳，而當場在該酒店簽發完
    成並交付之事實，洵堪認定。但系爭二張支票上之印文，並非相同，有該支票影
    本在卷可供比對，是被告辯稱伊並未偽刻嚴玉琴印章蓋在該四萬元支票上云云，
    尚堪採信。且衡諸常情，證人丁○○並非不識字之人，該發票人亦非被告或丁○○之任何親友，而在該酒店消費時，亦有王進德等人在場，丁○○自無脅迫被告
    簽發支票交付以清償酒帳之理，參以證人丁○○於原審所供被告稱該支票係買來
    云云（參見原審卷六六頁），則被告以不詳方法取得上開支票後，未經嚴玉琴或
    其他合法授權人之同意，自行在其上填載金額及發票日期，完成所有發票行為之
    要件後加以行使，至為明顯，其有偽造有價證券並行使之犯行，洵堪認定，被告
    於本院空口辯稱伊無偽造有價證券並行使之犯行云云，核係卸責之詞，尚難採信
    。再者，附表所示支票兩紙，係八十四年間嚴玉琴名義之身分證遭人偽造後，持
    向台灣省合作金庫南台中支庫申請支票簿使用之情節，亦經證人嚴玉琴於偵查中
    證述屬實，並有台灣台中地方法院檢察署檢察官八十四年度偵字第一八０二三號
    不起訴處分在卷可憑（參見八十八年偵字第一四二四０號影印卷），是附表所示
    之支票，確係被虛設帳戶而領用之支票，殆無疑義。被告選任辯護人，為被告辯
    稱該支票如係人頭以己名義開戶領用支票後出售，買受人買受支票而行使，應未
    觸犯偽造有價證券罪云云（參見本院卷三四頁），核與本案情節不同，自非可採
    。再依該四萬元支票之退票理由單所示，該支票係拒絕往來戶遭退，被告亦無從
    證明伊簽發該四萬元支票後，有存入該帳戶相當款項之行為，則該支票之遭退，
    顯為被告所能預見，被告自有就該偽造有價證券，據以行使之不法，彰彰明甚，
    要堪認定，從而，被告上開所辯云云，不足採信，其上開犯行，均堪認定。
二、核被告所為，係犯刑法第二百零一條第一項之偽造有價證券罪。其偽造有價證券
    後持以行使，其行使之低度行為應為偽造之高度行為所吸收，不另論罪。且本案
    係清償舊欠而偽造支票交付，並非另行借款，核與詐欺犯行無涉，應未牽連構成
    該罪，附此敘明。又被告曾因賭博案件，經原審判處有期徒刑二月並確定，於八
十七年四月十六日易科罰金執行完畢，有臺灣臺中地方法院檢察署刑案資料查註
    紀錄表在卷可參，其於刑之執行完畢後，五年內再犯本件有期徒刑以上之罪，為
    累犯，應依刑法第四十七條之規定，加重其刑。惟查，被告素行尚好，本件犯行
    所生危害尚屬輕微，犯後亦由證人丁○○友人與被害人乙○○成立和解在案，如
    逕依該罪最低本刑有期徒刑三年量處被告刑度，客觀上顯足以引起一般之同情，
    爰依刑法第五十九條規定，酌減其刑，並依法先加後減之。原審經審理之結果，
    認被告罪證明確，予以論科，固非無見。但原審認定被告有偽造嚴玉琴印章並行
    使，該偽造印章係偽造有價證券之部分行為，該印章未據扣案，為免執行沒收產
    生困難，爰不予沒收云云，依上所述，均嫌無據，已有未洽。又原審一併認定被
    告有連續偽造附表編號二之三萬元支票之犯行，亦有未合（詳如後敘）。被告提
    起上訴，否認有上開犯行，固非可取，惟原判決既有上開可議，即屬無可維持，
    應由本院撤銷改判。爰審酌被告犯罪之動機、手段、所生危害程度，及其犯罪後
    之態度等一切情狀，量處如主文第二項所示之刑，以示懲儆。至偽造如附表編號
    一所示之之支票一紙，係屬偽造之有價證券，應依刑法第二百零五條宣告沒收。
三、公訴及原判決意旨另以：丙○○等人於八十八年四月初，在上開松竹皇宮消費後
    並未付款，於同年四月中旬之某日，丙○○為清償該筆三萬元之債務，又承上之
    概括犯意，意圖供行使之用，冒用嚴玉琴之名義，以偽造嚴玉琴之印章，蓋用嚴
    玉琴之印章於附表編二所示之支票發票人欄內，且由不知情之他人填載票面金額
    三萬元及發票日期後，在台中市○○路後車站之路邊攤，交予「松竹皇宮」酒店
    內之服務小姐「薇薇」，再由「薇薇」將該支票轉交酒店經理乙○○，以清償前
    述三萬元酒店債務，因認被告涉有上開偽造有價證券之連續犯行，固非無見。惟
    查：
(一)附表編號二所示之三萬元支票，並非被告所簽發之事實，業據被告於偵審中供承
    在卷，經本院將該四萬元支票與三萬元支票送請內政部警政署刑事警察局鑑定之
    結果，無從認定係同一人之筆跡，有上開刑事警察局九十年五月一日（九０）刑
    鑑字第五四六六一號函文在卷可稽，可見被告上開所辯，尚非無憑。又本院函請
    該局就該三萬元支票筆跡與證人丁○○在臺中市第三信用合作社大智分社開戶領
    用之支票多紙等字跡，鑑定是否相同乙節，亦屬無從鑑定之情事，有該函在卷可
    憑，是該三萬元支票雖無從認定係證人丁○○所書寫之筆跡，但亦不能由此推論
    係被告利用第三人所填載完成。況該三萬元支票之退票單由單，明確載明印鑑不
    符，經本院依肉眼核對，亦可明確認定與四萬元之印文並非相符，是被告辯稱該
    三萬元支票並非伊所簽發交付予被害人之情節，顯非無據。
(二)本案係證人丁○○多次前去該松竹皇宮酒店消費而引發之欠帳未償糾紛，被害人
    亦於偵審中陳稱該店收得支票後，即將原先丁○○簽發之本票返還丁○○等語在
    卷，則依上所述，丁○○與被告等人多次，前去該酒店消費而欠帳未償之情事，
    應堪認定，但由丁○○簽發本票積欠酒店帳款未償之情節，尚難遽認所有欠帳均
    應由丁○○負責清償，一概與被告無關，此觀四萬元支票係由被告書寫之情節自
    明，則就積欠酒店帳款未償乙節而論，丁○○與被告應共同對乙○○負責，而乙○○與丁○○較熟識，因而先對丁○○提出告訴，核與常情無違，雖乙○○所提
    告訴指稱該二張支票之取得來源之陳稱，前後有異，但均指稱該四萬元支票係被
    告所簽發而交付，惟就何人在何時交付該三萬元支票之情節，於偵查中前後所供
    ，確有未合，佐以證人丁○○及王進德於偵查中所供情節（參見偵緝字第八五號
    卷，七六五二號卷二四頁），可見乙○○等人所稱該三萬元支票係被告簽發並交
    付云云，非可儘信。況且，乙○○於原審亦無從舉出證人「薇薇」者以供查證（
    參見原審卷四七頁），可見尚無積極證據，足認該三萬元支票確如證人丁○○在
    原審所稱係由被告在臺中市○○路路邊攤所交付或偽造（參見原審卷六五頁），
    是被告上開所辯伊未簽發或交付該三萬元支票云云，自堪採信，惟公訴人認此部
    分與上開有罪部分，有連續犯之裁判上一罪關係，自應由本院撤銷改判，並就該
    部分不另為被告無罪之諭知。
據上論結，應依刑事訴訟法第三百六十九條第一項前段、第三百六十四條、第二百九
十九條第一項前段，刑法第二百零一條第一項、第五十九條、第四十七條、第二百零
五條，罰金罰鍰提高標準條例第一條前段，判決如主文。
本案經檢察官甲○○到庭執行職務
中      華      民      國      九十       年     五     月    二十九   日
                                臺灣高等法院臺中分院刑事第二庭
                                      審判長法  官  羅  禮  政
                                            法  官  陳  欣  安
                                            法  官  蔡  聰  明
右正本證明與原本無異。
如不服本判決應於收受送達後十日內向本院提出上訴書狀，其未述上訴之理由者並
得於提起上訴後十日內向本院補提理由書（均須按他造當事人之人數附繕本）。
                                            書記官    瑞  芳
中      華      民      國      九十       年     五     月    二十九   日
附表：
┌─┬───────┬──────┬─────┬─────┬──────┐
│編│支  票  號  碼│            │          │          │            │
│  ├───────┤面       額 │發  票  日│發  票  人│付   款   人│
│號│支  票  帳  號│            │          │          │            │
├─┼───────┼──────┼─────┼─────┼──────┤
│一│NA0000000     │四萬元      │八十八年四│嚴玉琴    │台灣省合作金│
│  ├───────┤            │月三十日  │          │庫南台中支庫│
│  │00179-2       │            │          │          │            │
├─┼───────┼──────┼─────┼─────┼──────┤
│二│NA0000000     │三萬元      │八十八年四│同右      │同右        │
│  ├───────┤            │月二十五日│          │            │
│  │00179-2       │            │          │          │            │
└─┴───────┴──────┴─────┴─────┴──────┘
刑法第二百零一條：
意圖供行使之用，而偽造、變造公債票，公司股票或其他有價證券者，處三年以上十
年以下有期徒刑，得併三千元以下罰金。
行使偽造、變造之公債票、公司股票或其他有價證券或意圖供行使之用收集或交付於
人者，處一年以上七年以下有期徒刑，得併科三千元以下罰金。
                                                                        Ｒ


司法院資訊處製作；財團法人民間司法改革基金會備份。
